【裁判字號】    99,抗,31
【裁判日期】    990823
【裁判案由】    離婚等
【裁判全文】
臺灣高等法院花蓮分院民事裁定           99年度抗字第31號
抗  告  人  甲○○
訴訟代理人  邱聰安律師
相  對  人  乙○○
上列抗告人因與相對人間請求離婚等事件，不服臺灣臺東地方法
院中華民國99年7月7日99年度婚字第55號所為裁定，提起抗告，
本院裁定如下：
    主  文
抗告駁回。
抗告費用由抗告人負擔。
    理  由
一、按離婚之訴，專屬夫妻之住所地或夫、妻死亡時住所地之法
    院管轄；但訴之原因事實發生於夫或妻之居所地者，得由各
    該居所地之法院管轄，民事訴訟法第568條第1項定有明文。
    又按民事訴訟法第568條第1項前段規定，婚姻無效或撤銷婚
    姻，與確認婚姻成立或不成立及離婚或夫妻同居之訴，專屬
    夫妻之住所地或夫、妻死亡時住所地之法院管轄。該條項所
    稱之「專屬夫妻之住所地」，係指專屬夫妻「共同」住所地
    之法院而言，此觀該條項文字未規定為「專屬夫或妻之住所
    地」或「專屬夫、妻之住所地」，及該條項於民國75年修正
    時，特揭櫫「依民法第20條第2項『一人不得同時有兩住所
    』之規定，夫妻住所必屬同一，亦即夫之住所即為妻之住所
    或妻之住所即為夫之住所，爰將第1項『專屬夫或贅夫之妻
    之住所地或其死亡時住所地』修正為『專屬夫妻之住所地或
    夫、妻死亡時住所地』」為其立法理由。並參照民法第1002
    條「夫妻之住所，由雙方共同協議之；未為協議或協議不成
    時，得聲請法院定之。法院為前項裁定前，以夫妻共同戶籍
    地推定為其住所」之規定暨司法院大法官會議釋字第452號
    解釋之意旨自明（最高法院95年度台抗字第546號、第595號
    裁定意旨參照）。再按訴訟之全部或一部，法院認為無管轄
    權者，依原告聲請或依職權以裁定移送其管轄法院，民法第
    28條第1項亦定有明文。
二、抗告意旨略以：民法第1002條所定夫妻婚姻住所，依照憲法
    第10條保障人民居住自由以及大法官會議第452號解釋意旨
    ，應認為夫妻婚姻住所不以約定1個住所為必要，若夫妻同
    意亦可協議各有住所，且該項協議，並不以明示之協議為限
    ，默示之協議亦可（最高法院87年度台上字第2137號判決參
    照）。因此夫妻於婚後，自可因相處不睦或因工作上關係之
    理由，協議各自擁有住所，於此情形，夫妻各自之住所，均
    屬民法第1002條所規定之婚姻住所。而離婚訴訟係屬專屬管
    轄，無民事訴訟法有關普通管轄規定「以原就被」原則之適
    用，是依前揭民事訴訟法第568條第1項之規定，夫妻之住所
    如非屬同一者，其各自住所地法院均有管轄權。本件兩造原
    共同居住花蓮縣吉安鄉，然因無法繼續相處，抗告人即原告
    已於99年4月7日遷籍至臺東市○○路○段220巷46號，業據原
    告陳述明確，且有戶籍謄本在卷可稽，參以原告已設籍於前
    揭地址，並在此工作，顯有久住之意思，足堪認定為其住所
    ，揆諸前開說明，臺灣臺東地方法院自有管轄權，原裁定移
    轉管轄，於法無據，應予廢棄云云。
三、經查抗告人於98年4月16日遷入相對人設於高雄縣鳳山市○
    ○里○○路8之4號之戶籍內，並於同年月18日與相對人在高
    雄市鳳山市結婚，婚後仍共同設籍居住在上址，及至98 年
    10月16日，兩造同時將戶籍遷入花蓮縣吉安鄉○○村○里○○
    街39巷10號，其後抗告人於99年4月7日獨自將其戶籍遷至臺
    東市○○里○○路○段220巷46號等情，有抗告人之戶籍謄本
    、兩造全戶戶籍資料查詢單、遷移紀錄資料查詢結果單及高
    雄縣鳳山市第一戶政事務所函文所附之兩造結婚登記申請書
    、結婚書約等件在卷可憑。依上所見，兩造婚後之共同住所
    地先是在高雄縣鳳山市○○里○○路8之4號，其後則共同遷
    往花蓮縣吉安鄉○○村○里○○街39巷10號，並以此為其等共
    同住所，雖抗告人於99年4月7日將其個人戶籍遷至臺東市○
    ○里○○路○段220巷46號，然其未曾與相對人在目前之戶籍
    地址共同生活，可知兩造共同住所仍在花蓮縣吉安鄉無訛。
    又抗告人主張兩造同住於花蓮期間，相對人動輒毆打、辱罵
    抗告人，甚至腳踹懷胎中之抗告人，對外謊稱抗告人肚中小
    孩非自其受胎所生，致其受有不堪同居之虐待之離婚原因事
    實，亦係發生在花蓮縣。是以，依前述說明，本件自應專屬
    臺灣花蓮地方法院管轄，抗告人向無管轄權之原審法院起訴
    ，顯有違誤。綜上所述，臺灣臺東地方法院就本件離婚訴訟
    並無管轄權，因而裁定移送有管轄權之臺灣花蓮地方法院管
    轄，於法即無不合。抗告人仍執前詞抗告，非有理由，應予
    駁回。
據上論結，本件抗告為無理由，依民事訴訟法第495條之1第1項
、第449條第1項、第95條、第78條，裁定如主文。
中    華    民    國    99    年    8    月     23    日
                    民事庭審判長 法  官 謝志揚
                                 法  官 林慶煙
                                 法  官 張健河
以上正本係照原本作成。
本裁定除以適用法規顯有錯誤為理由外，不得再抗告。如提起再
抗告，應於收受送達後10日內委任律師為訴訟代理人向本院提出
再抗告狀（均須按他造當事人之人數附繕本）。並繳納再抗告費
新台幣１千元。
中    華    民    國    99    年    8     月    23    日
                                 書記官 徐文彬

司法院資訊處製作；財團法人民間司法改革基金會備份。
